臺灣士林地方法院刑事判決
111年度審金訴字第351號
公  訴  人  臺灣士林地方檢察署檢察官  
被      告  龔家寶


上列被告因詐欺等案件，經檢察官提起公訴（110年度偵字第207
54號），因被告於準備程序中就被訴事實為有罪之陳述，經告知
簡式審判程序之旨，並聽取當事人之意見後，經本院合議庭裁定
由受命法官獨任進行簡式審判程序，判決如下：
　　主  文
龔家寶犯三人以上共同詐欺取財罪，處有期徒刑壹年貳月。
    事實及理由
一、按除被告所犯為死刑、無期徒刑、最輕本刑為3年以上有期
    徒刑之罪或高等法院管轄第一審案件者外，於第一次審判期
    日前之準備程序進行中，被告先就被訴事實為有罪之陳述時
    ，審判長得告知被告簡式審判程序之旨，並聽取當事人、代
    理人、辯護人及輔佐人之意見後，裁定進行簡式審判程序，
    刑事訴訟法第273條之1第1項定有明文。經核本案被告龔家
    寶所犯係死刑、無期徒刑、最輕本刑為3年以上有期徒刑以
    外之罪，其於準備程序中就被訴事實為有罪之陳述，經告知
    簡式審判程序之旨，並聽取公訴人、被告之意見後，本院合
    議庭爰依首揭規定，裁定由受命法官獨任進行簡式審判程序
    。是本案之證據調查，依同法第273條之2規定，不受同法第
    159條第1項、第161條之2、第161條之3、第163條之1，及第
    164條至170條所規定證據能力認定及調查方式之限制，合先
    敘明。
二、本件犯罪事實及證據，除犯罪事實欄第12至17行關於「於
    同日13時許，以網路銀行匯款新臺幣（下同）113萬元至龔
    家寶上開中國信託銀行帳戶內。再由龔家寶依姓名年籍不詳
    之成年人指示，於同日13時41分、58分及59分許，前往中國
    信託銀行，臨櫃分別提領100萬元、10萬元及3萬元，並隨即
    依詐欺集團成員指示，交付共113萬元予詐欺集團成員」之
    記載應更正為「將其永豐商業銀行帳號000-00000000000000
    號帳戶（下稱永豐銀行帳戶）與華南商業銀行帳號000-0000
    00000000號帳戶（下稱華南銀行帳戶）之網路銀行帳號及密
    碼告知不詳詐欺集團成員，不詳詐欺集團成員即利用上開網
    路銀行帳號、密碼，先自江溪馨前開永豐銀行帳戶內轉匯新
    臺幣（下同）89萬元至江溪馨前開華南銀行帳戶內，再由該
    華南銀行帳戶轉匯113萬元至龔家寶上開中國信託銀行帳戶
    （無證據證明龔家寶知悉前開詐欺集團成員之詐欺手法）。
    龔家寶即依『蕭宇庭』之指示，於同日13時41分許，前往中國
    信託銀行，臨櫃自其上開中國信託銀行帳戶內提領100萬元
    ，又分別於同日13時58分及同日時59分許，以動櫃員機各提
    領10萬元、3萬元，嗣將領取之款項全數交予不詳詐欺集團
    成員」；暨證據部分應補充：「告訴人江溪馨提出之永豐銀
    行帳戶存摺封面及內頁影本、華南銀行帳戶存摺封面影本」
    、「被告龔家寶於本院民國111年5月20日準備程序及審理中
    所為之自白」外，其餘均引用檢察官起訴書之記載（如附件
    ）。
三、論罪科刑
  ㈠按洗錢防制法於105年12月28日修正公布，並於106年6月28日
    生效施行（下稱新法），新法第14條第1項之一般洗錢罪，
    祇須有第2條各款所示行為之一，而以第3條規定之特定犯罪
    作為聯結即為已足。另過去實務認為，行為人對犯特定犯罪
    所得之財物或利益作直接使用或消費之處分行為，或僅將自
    己犯罪所得財物交予其他共同正犯，祇屬犯罪後處分贓物之
    行為，非本條例所規範之洗錢行為，惟依新法規定，倘行為
    人意圖掩飾或隱匿特定犯罪所得來源，而將特定犯罪所得直
    接消費處分，甚或交予其他共同正犯予以隱匿，或由共同正
    犯以虛假交易外觀掩飾不法金流移動，即難認僅單純犯罪後
    處分贓物之行為，應仍構成新法第2條第1或2款之洗錢行為
    （最高法院108年度台上字第2057號、第2425號、第2402號
    判決意旨參照）。查本案被告與「蕭宇庭」等身分不詳之詐
    欺集團成員對告訴人江溪馨之所為，構成刑法第339條之4第
    1項第2款之加重詐欺取財罪，此如後述，係最輕本刑6月以
    上有期徒刑之罪，屬洗錢防制法第3條第1款所稱特定犯罪，
    而本案詐騙手法，係先由不詳詐欺集團成員對告訴人施以詐
    術，而詐取告訴人提供之永豐銀行及華南銀行之網路銀行帳
    號與密碼後，再將告訴人永豐銀行帳戶內之存款輾轉匯至被
    告提供之中國信託商業銀行帳號000-000000000000號帳戶（
    下稱被告之中國信託銀行帳戶），復由被告提領後交予不詳
    詐欺集團成員上繳至本案詐欺集團，以此方式掩飾、隱匿該
    特定犯罪所得之來源、去向及所在，揆諸上開說明，自非單
    純犯罪後處分贓物之與罰後行為，而該當洗錢防制法第2條
    第2款所指之洗錢行為無訛。
　㈡按行為人需以主觀上具有故意或過失為前提，方需就其本身
    之犯罪行為負責，而即便未必故意，依刑法第13條第2項規
    定，也應以行為人對於構成犯罪之事實，能預見其發生者為
    限，始能認其具有故意，此所以共犯也僅能令其在共同意思
    聯絡之範圍內，就犯罪結果負責之故（最高法院30年上字第
    2132號判例意旨參照）。而由刑法第339條之4第1項規定：
    「犯第339條詐欺罪而有下列情形之一者，處1年以上7年以
    下有期徒刑，得併科1百萬元以下罰金：一、冒用政府機關
    或公務員名義犯之。…」等語，可知該條係同法第339條普通
    詐欺罪之特別規定，行為人客觀上必須具有該條各款規定之
    加重處罰事由之一，主觀上亦應對該加重處罰之事由有所認
    識，方能適用上開條文。本件被告於本院準備程序時供稱：
    伊不知道詐欺集團是冒用「疾管署」等名義詐騙等語（見本
    院111年度審金訴字第351號卷【下稱本院卷】111年5月20日
    準備程序筆錄第2頁），而依卷內證據，固堪認被告從事詐
    欺集團提款車手工作，其對於自身乃參與三人以上共同詐欺
    取財之犯行乙節有所預見，然能否憑此即推論其對於詐欺集
    團成員如何於電話中詐欺告訴人之方法等具體犯罪情節亦一
    併有所預見，實非無疑，蓋詐欺之手法多樣，被告既非實際
    撥打電話行騙之人，而各係擔任提款車手之工作，不必然會
    與實施電話詐騙之人員就詐欺手段有所聯繫、交流，此外亦
    無證據顯示被告有何知悉該詐欺集團其他成員是否有以冒用
    公務員或政府機關名義之詐術詐欺告訴人之情事，應認其對
    於所參與之詐欺行為係冒用公務員及政府機關名義為之乙節
    ，尚無預見可能，依前說明，其本件所為應僅成立三人以上
    共同詐欺取財罪。
　㈢核被告所為，係犯刑法第339條之4第1項第2款之三人以上共
    同詐欺取財罪、洗錢防制法第14條第1項之一般洗錢罪。公
    訴意旨認被告亦涉犯刑法第339條之4第1項第1款之冒用政府
    機關名義詐欺取財罪嫌，容有未恰，此如前述，惟因此部分
    僅為加重要件之增減，本院自得逕予審認，而毋庸變更起訴
    法條或另為有罪與否之認定，附此敘明。
　㈣被告與「蕭宇庭」等身分不詳之詐欺集團成員間，就上開犯
    行，互有犯意聯絡，並分工合作、互相利用他人行為以達犯
    罪目的及行為分擔，應論以共同正犯。　
　㈤又被告係以一行為同時觸犯三人以上共同詐欺取財罪及一般
    洗錢罪，屬想像競合犯，應依刑法第55條規定，從較重之三
    人以上共同詐欺取財罪處斷。
　㈥按想像競合犯之處斷刑，本質上係「刑之合併」。其所謂從
    一重處斷，乃將想像競合犯組成之評價上數罪，合併為科刑
    一罪，其所對應之刑罰，亦合併其評價上數罪之數法定刑，
    而為一個處斷刑。易言之，想像競合犯侵害數法益者皆成立
    犯罪，論罪時必須輕、重罪併舉論述，同時宣告所犯各罪名
    ，包括各罪有無加重、減免其刑之情形，亦應說明論列，量
    刑時併衡酌輕罪部分量刑事由，評價始為充足，然後依刑法
    第55條前段規定「從一重處斷」，非謂對於其餘各罪可置而
    不論。因此，法院決定處斷刑時，雖以其中最重罪名之法定
    刑，做為裁量之準據，惟於裁量其輕重時，仍應將輕罪合併
    評價在內（最高法院108年度台上字第4405號、第4408號判
    決意旨參照）。被告於本院準備程序及審理時自白一般洗錢
    犯行，依洗錢防制法第16條第2項「犯前2條之罪，在偵查或
    審判中自白者，減輕其刑」之規定，原應減輕其刑，惟其所
    犯一般洗錢罪係屬想像競合犯其中之輕罪，本案犯行係從一
    重之共同加重詐欺取財罪處斷，就此部分想像競合輕罪得減
    刑部分，依上開說明，由本院於後述依刑法第57條量刑時，
    一併衡酌該部分減輕其刑事由，附此敘明。
　㈦爰審酌被告明知詐欺集團對社會危害甚鉅，竟提供其前開中
    國信託銀行帳戶予詐欺集團，並擔任提領款項之車手，致使
    告訴人受有非微之財產損失，其所為不僅漠視他人財產權，
    更製造金流斷點，影響財產交易秩序，亦徒增檢警機關追查
    集團上游成員真實身分之難度，犯罪所生危害非輕，實屬不
    該，衡以其於本院準備程序時尚能坦承犯行，非無悔意，惟
    尚未與告訴人達成和解或為賠償之犯後態度，又被告於本案
    前5年內有因犯三人以上共同冒用公務員名義詐欺取財未遂
    罪，經法院論罪科刑並執行完畢之紀錄，且素行非佳，有臺
    灣高等法院被告前案紀錄表在卷可按，再其於本案犯罪中係
    從事末端之提款行為，對於整體犯罪無決定支配權，並承擔
    隨時遭查獲之風險，又尚未獲得任何不法利益（詳後沒收部
    分），暨考量其犯罪之動機、手段、情節、造成之損害，及
    其自陳高中肄業之教育智識程度、目前從事保全工作、月薪
    約3萬3,000元、單身、需扶養母親之家庭生活經濟狀況（見
    本院卷111年5月20日審判筆錄第5頁）等一切情狀，量處如
    主文所示之刑。
四、沒收部分
　㈠按犯罪所得，屬於犯罪行為人者，沒收之，刑法第38條之1第
    1項前段定有明文。任何人都不得保有犯罪所得，為基本法
    律原則，犯罪所得之沒收或追徵，在於剝奪犯罪行為人之實
    際犯罪所得（原物或其替代價值利益），使其不能坐享犯罪
    之成果，以杜絕犯罪誘因，可謂對抗、防止經濟、貪瀆犯罪
    之重要刑事措施，性質上屬類似不當得利之衡平措施，著重
    所受利得之剝奪。然苟無犯罪所得，自不生利得剝奪之問題
    ，固不待言，至二人以上共同犯罪，關於犯罪所得之沒收或
    追徵，倘個別成員並無犯罪所得，且與其他成員對於所得亦
    無事實上之共同處分權時，同無利得可資剝奪，特別在集團
    性或重大經濟、貪污犯罪，不法利得龐大，一概採取絕對連
    帶沒收或追徵，對未受利得之共同正犯顯失公平。有關共同
    正犯犯罪所得之沒收或追徵，最高法院向採之共犯連帶說，
    業於104年8月11日之104年度第13次刑事庭會議決議不再援
    用，並改採沒收或追徵應就各人所分得者為之等見解。倘若
    共同正犯各成員內部間，對於不法利得分配明確時，自應依
    各人實際分配所得沒收；至共同正犯各成員對於不法利得享
    有共同處分權限時，則應負共同沒收之責。查，被告否認有
    因本案犯行獲取任何報酬（見本院卷111年5月20日準備程序
    筆錄第2頁），且卷內並無證據足認被告曾自前開詐欺集團
    獲得任何對價，故本案尚無犯罪所得應予宣告沒收或追徵之
    問題。
　㈡末按犯洗錢防制法第14條之罪，其所移轉、變更、掩飾、隱
    匿、收受、取得、持有、使用之財物或財產上利益，沒收之
    ；犯第15條之罪，其所收受、持有、使用之財物或財產上利
    益，亦同，洗錢防制法第18條第1項定有明文。惟因洗錢行
    為之標的是否限於行為人者始得宣告沒收，法無明文，是倘
    法條未規定「不問屬於犯罪行為人與否均沒收」時，自仍以
    屬於被告所有者為限，始應予沒收。經查，被告提領匯入其
    上開中國信託銀行帳戶內之詐欺所得贓款後，已全數交予其
    他詐欺集團成員上繳詐欺集團，足見該等款項非屬被告所有
    ，亦無證據證明其就該款項具有事實上管領、處分權限，揆
    諸前揭說明，自無從就本件匯入被告前開中國信託銀行帳戶
    內之贓款，依洗錢防制法第18條第1項或刑法第38條之1第1
    項前段規定宣告沒收，併此敘明。　
據上論斷，應依刑事訴訟法第273條之1第1項、第299條第1項前
段、第310條之2、第454條第2項，洗錢防制法第2條第2款、第14
條第1項，刑法第11條前段、第28條、第339條之4第1項第2款、
第55條，刑法施行法第1條之1第1項，判決如主文。
本案經檢察官呂永魁提起公訴，由檢察官李清友到庭執行職務。
中　　華　　民　　國　　111 　年　　6 　　月　　17　　日
                  刑事第九庭法  官  陳秀慧
以上正本證明與原本無異。
如不服本判決應於收受送達後20日內，向本院提出上訴書狀，並
應敘述具體理由。其未敘述上訴理由者，應於上訴期間屆滿後20
日內向本院補提理由書（均須按他造當事人之人數附繕本）「切
勿逕送上級法院」。若因疫情而遲誤不變期間，得向法院聲請回
復原狀。
                            書記官  陳建宏
中　　華　　民　　國　　111 　年　　6 　　月　　17　  日
附錄本案論罪科刑法條全文：
洗錢防制法第2條
本法所稱洗錢，指下列行為：
一、意圖掩飾或隱匿特定犯罪所得來源，或使他人逃避刑事追訴
    ，而移轉或變更特定犯罪所得。
二、掩飾或隱匿特定犯罪所得之本質、來源、去向、所在、所有
    權、處分權或其他權益者。
三、收受、持有或使用他人之特定犯罪所得。
洗錢防制法第14條
有第二條各款所列洗錢行為者，處7年以下有期徒刑，併科新臺
幣5百萬元以下罰金。
前項之未遂犯罰之。
前二項情形，不得科以超過其特定犯罪所定最重本刑之刑。
中華民國刑法第339條之4
犯第339條詐欺罪而有下列情形之一者，處1年以上7年以下有期
徒刑，得併科1百萬元以下罰金：
一、冒用政府機關或公務員名義犯之。
二、三人以上共同犯之。
三、以廣播電視、電子通訊、網際網路或其他媒體等傳播工具，
    對公眾散布而犯之。
前項之未遂犯罰之。
【附件】
臺灣士林地方檢察署檢察官起訴書
                                    110年度偵字第20754號
　　被　　　告　龔家寶　男　40歲（民國00年00月0日生）
　　　　　　　　　　　　住○○市○○區○○路00巷0弄00號3
　　　　　　　　　　　　樓
　　　　　　　　　　　　國民身分證統一編號：Z000000000號
上列被告因詐欺等案件，已經偵查終結，認應該提起公訴，茲將
犯罪事實及證據並所犯法條分敘如下：
　　　　犯罪事實
一、龔家寶可預見提供自己帳戶給他人使用，可能供詐欺集團掩
    飾或隱匿其等重大犯罪所得之財物，於民國110年8月3日前
    某日，將其所申辦之中國信託商業銀行帳號000-0000000000
    00帳戶之帳號資料交付予真實姓名及年籍不詳之「蕭宇庭」
    詐欺集團成員，並擔任詐欺集團中之車手，而與該詐欺集團
    成員共同意圖為自己不法之所有，基於三人以上詐欺取財及
    基於掩飾、隱匿特定犯罪所得之來源及去向之犯意聯絡，由
    姓名年籍不詳之詐欺集團成員於110年8月3日許，假冒「疾
    管署」、「臺北市政府警察局警員」、「周士榆檢察官」等
    人之名義，向江溪馨佯稱其身分證件資料遭人冒而疑似涉及
    洗錢案件，需要監管其銀行帳戶款項云云，致江溪馨陷於錯
    誤，於同日13時許，以網路銀行匯款新臺幣(下同)113萬元
    至龔家寶上開中國信託銀行帳戶內。再由龔家寶依姓名年籍
    不詳之成年人指示，於同日13時41分、58分及59分許，前往
    中國信託銀行，臨櫃分別提領100萬元、10萬元及3萬元，並
    隨即依詐欺集團成員指示，交付共113萬元予詐欺集團成員
    ，以此方式掩飾、隱匿該等款項與犯罪之關聯性。
二、案經被害人江溪馨訴由新北市政府警察局淡水分局報告偵辦
    。
　　　　證據並所犯法條
一、證據清單及待證事實：
編號 證據名稱 待證事實 一 被告龔家寶於本署偵查中之供述。 被告坦承將其所有中國信託銀行帳戶交予他人，並依他人之指示提領其銀行帳戶內之113萬元款項後，再將113萬元交給他人之事實。 二 1、告訴人江溪馨於警詢時及本署偵查中之指訴。 2、告訴人江溪馨所提出之LINE對話記錄、法務部行政凍結管制執行命令書、臺北地方法院檢察署暫緩執行命書、臺灣臺北地方檢察署檢察官拘票。 證明全部犯罪事實。 三 被告所有中國信託銀行帳戶存款交易明細表乙份。 證明告訴人遭詐騙後匯款113萬元至被告所有中國信託銀行帳戶內，旋即立即提領一空之事實。  四 內政部警政署刑事警察局111年2月16日刑紋字第1110005848號鑑定書乙份。 證明中國信託銀行帳號000000000000號提款單上採得與被告相同之指紋之事實。 
二、核被告龔家寶所為，係犯刑法刑法第339條之4第1項第1款、
    第2款三人以上冒用政府機關名義共同犯詐欺取財罪嫌、洗
    錢防制法第14條第1項洗錢罪嫌。被告所提領及交付之款項
    ，為其犯洗錄防制法第14條洗錢罪而移轉隱匿之財物，觀之
    同法第18條第1項之文義及立法理由均未限制此等財物須為
    被告所有始得沒收，復參據臺灣高等法院107年度金上訴字
    第89號判決之理由欄參.三.(一).2之意旨，請宣告沒收之，
    如認過苛，則請依刑法第38條之2第2項規定酌減之。
三、依刑事訴訟法第251條第1項提起公訴。
　  此　致
臺灣士林地方法院
中　　華　　民　　國　 111　　年　　3 　　月　　24　　日
　　　　　　　　　　　　　　　檢　察　官　呂永魁
本件正本證明與原本無異
中　　華　　民　　國　 111　　年　　4 　　月　　11　　日
                              書　記　官  程瑋琳
附錄本案所犯法條全文：
中華民國刑法第339條之4
犯第 339 條詐欺罪而有下列情形之一者，處 1 年以上 7 年以
下有期徒刑，得併科 1 百萬元以下罰金：
一、冒用政府機關或公務員名義犯之。
二、三人以上共同犯之。
三、以廣播電視、電子通訊、網際網路或其他媒體等傳播工具，
    對公眾散布而犯之。
前項之未遂犯罰之。
洗錢防制法第14條
有第二條各款所列洗錢行為者，處 7 年以下有期徒刑，併科新
臺幣 5 百萬元以下罰金。
前項之未遂犯罰之。
前二項情形，不得科以超過其特定犯罪所定最重本刑之刑。